臺灣臺北地方法院民事判決 
109年度重家繼訴字第25號
原      告  鄧成連  
            陳貞宏  
            鄧筑珺  

共      同
訴訟代理人  范志誠律師
被      告  鄧成聰  
            鄧明玉  

共      同
訴訟代理人  莊喬汝律師
            簡婕律師
共      同
複  代理人  林家萱律師
被      告  鄧發朝  
上列當事人間請求履行遺贈事件，本院於110年7月27日言詞辯論
終結，判決如下：
    主      文
被告丁○○、戊○○應就被繼承人鄧民鐘所遺如附表一編號1之不動
產，依附表二所列比例，移轉登記予原告丙○○、甲○○、庚○○所有
。
被告丁○○、戊○○應就被繼承人鄧民鐘所遺如附表一編號2之存款
，依附表二所列比例，給付予原告丙○○、甲○○、庚○○。
原告其餘之訴駁回。
訴訟費用由被告負擔三分之二，餘由原告負擔。
    事實及理由
壹、程序事項：
一、按數家事訴訟事件，或家事訴訟事件及家事非訟事件請求之
    基礎事實相牽連者，得於第一審或第二審言詞辯論終結前為
    請求之變更、追加或為反請求，此觀家事事件法第41條第2
    項規定自明。本件原告丙○○、甲○○、庚○○（下稱原告等3人
    ，單指其中一人則逕稱其姓名）原對被告丁○○、戊○○提起訴
    訟，請求：㈠被告等應依起訴狀附表所列比例，將門牌號碼
    臺北市○○區○○街000巷0000號建物移轉登記予原告等。㈡被告
    等應依起訴狀附表之比例，將被繼承人鄧民鐘所遺存款（待
    查後補足聲明）分配予原告等；嗣於民國109年4月6日，以
    被繼承人鄧民鐘之養子己○○同為鄧民鐘之繼承人為由，具狀
    聲請追加己○○為被告（見本院卷第85頁）；又於查明鄧民鐘
    之存款餘額後，於110年4月12日，具狀變更其聲明㈡為：被
    告等應依附表二之比例，將被繼承人鄧民鐘所遺如附表一編
    號2所示之存款新臺幣（下同）3,787,775元分配予原告等（
    見本院卷第373頁）；又於110年7月27日當庭將原訴之聲明㈠
    更正為：被告等應依附表所列比例將門牌號碼臺北市○○區○○
    街000 巷00○0 號建物及其坐落之土地移轉登記予原告等人
    ；再於110年8月31日因門牌整編，當庭更正訴之聲明㈠為：
    被告等應依附表所列比例將門牌號碼臺北市○○區○○街000 巷
    00號3 樓建物及其坐落之臺北市○○區○○○○段00○0地號土地移
    轉登記予原告等人。核原告等3人追加被告己○○並為聲明之
    變更、前後所主張之聲明，其基礎事實均基於鄧民鐘所立之
    遺囑，復為被告所不反對（見本院卷第391、416、440、474
    頁），核與首揭規定相符，應予准許。
二、次按言詞辯論期日，當事人之一造不到場者，得依到場當事
    人之聲請，由其一造辯論而為判決，民事訴訟法第385條第1
    項前段定有明文。被告己○○經本院合法通知，未於言詞辯論
    期日到場，核無民事訴訟法第386條各款所列情形，按照家
    事事件法第51條準用民法第385條第1項前段規定，爰依原告
    之聲請（見本院卷第476頁），就被告己○○部分，由其一造
    辯論而為判決。　
貳、實體事項：
一、原告等3人主張：原告丙○○與被告丁○○、戊○○均為被繼承人
    鄧民鐘之婚生子女，被告己○○則為鄧民鐘之養子，原告甲○○
    為丙○○之配偶，原告庚○○則為丙○○與甲○○之婚生子女。丙○○
    雖過繼給姑姑收養，但仍與被繼承人鄧民鐘同住。鄧民鐘於
    105年10月28日，在本院所屬民間公證人民權聯合事務所，
    於公證人李坤霖、見證人即被繼承人生前好友劉家君律師、
    王義輝面前，做成密封遺囑（下稱系爭密封遺囑），表示於
    其去世後，所有現金及存款先保留100萬元與配偶鄧李秋香
    ，如有不足其特留分部分，由其他繼承人及受遺贈人按分配
    比例補足之；並表示其所有如附表一編號1所示，坐落於臺
    北市○○區○○街000巷0000號（門牌整編後為臺北市○○區○○街0
    00巷00號3樓）之房屋與土地（下稱系爭不動產），應於完
    成都更後依附表二所示之比例分配繼承人及包含原告等3人
    之受遺贈人；如其配偶先於其辭世，其現金及存款亦依附表
    二所示之比例分配予繼承人及受遺贈人。嗣鄧民鐘之配偶先
    於106年去逝，鄧民鐘繼於108年10月3日過世，僅餘如附表
    一所示之遺產（下稱系爭遺產），本應由鄧民鐘之繼承人，
    依前開遺囑內容，分配予原告等3人，且被告戊○○已於108年
    10月30日，向前開李坤霖公證人請求公證開視系爭密封遺囑
    無誤，然因被告丁○○不願承認該遺囑內容，致原告等3人無
    法取得鄧民鐘之遺贈。被繼承人鄧民鍾雖於108年5月7日作
    成公證遺囑，表示撤回108年5月7日以前所為之遺囑，並將
    所有遺產分由丁○○、戊○○以65%、35%之比例取得（下稱系爭
    公證遺囑），然斯時鄧民鍾欠缺意思能力，且未在公證人面
    前口述遺囑意旨，系爭公證遺囑應為無效。系爭密封遺囑固
    表示系爭不動產應於完成都更後，依附表二所示之比例分配
    繼承人及受遺贈人，然被繼承人鄧民鐘之真意應為系爭不動
    產倘於被繼承人死亡時，尚未進行都更，即按附表二比例分
    配。縱認該遺贈附有條件，也因被告丁○○、戊○○業以遺囑繼
    承為由，將系爭遺產依系爭公證遺囑所示之比例分割，使該
    條件無法成就。為此，爰依系爭密封遺囑之法律關係，起訴
    請求被告等人履行遺贈等語，並聲明：㈠被告等應依附表二
    所示比例將系爭不動產移轉登記予原告等3人。㈡被告等人應
    依附表二之比例，將附表一編號2所示之存款分配予原告等3
    人。㈢訴訟費用由被告等人負擔。
二、被告丁○○、戊○○（以下合稱被告等2人，單指其中一人，則
    逕稱其姓名）則以：系爭公證遺囑為被繼承人鄧民鐘意識清
    楚時，在公證人面前所為，合法有效。鄧民鐘既以系爭公證
    遺囑撤回系爭密封遺囑，則原告等3人依系爭密封遺囑，請
    求履行遺贈，為無理由。倘鈞院認為系爭密封遺囑有效，因
    該遺囑附有於系爭不動產都更後再為分配之條件，但系爭不
    動產尚未完成都更，該遺贈之條件尚未成就，原告等3人亦
    不得依系爭密封遺囑，請求履行遺贈等語，資為抗辯。並聲
    明：㈠原告之訴駁回。㈡訴訟費用由原告負擔。
三、被告己○○經合法通知，未於言詞辯論期日到場，亦未提出書
    狀作何聲明或陳述。　　
四、被繼承人鄧民鐘為原告丙○○、被告丁○○、戊○○之生父，被告
    己○○之養父，甲○○為丙○○配偶，庚○○為丙○○、甲○○之女；丙○○前經鄧民鐘之姊鄧秀鳳收養；被繼承人鄧民鍾曾於105 年
    10月28日作成合法有效之系爭密封遺囑，又於108年5月7日
    ，前往民間公證人乙○○事務所，作成系爭公證遺囑，並親自
    簽名於公證書正本；另臺北市○○區○○街000巷0000號房屋係
    坐落於臺北市○○區○○○○段00○0地號土地上，其後門牌整編為
    臺北市○○區○○街000巷00號3樓；被繼承人鄧民鍾於108年10
    月3日死亡，遺有如附表一所示即財政部臺北國稅局遺產稅
    繳清證明書所記載之遺產，被告丁○○、戊○○、己○○為被繼承
    人鄧民鐘之法定繼承人，法定應繼分各為1/3，被告戊○○於1
    08年10月30日，向公證人李坤霖請求公證開視系爭密封遺囑
    無誤，嗣被告等2人依系爭公證遺囑，以遺囑繼誠為由，將
    系爭不動產登記於名下等事實，為兩造所不爭執（見本院卷
    第417至418頁），並有繼承系統表、兩造戶籍謄本、公證書
    、系爭密封遺囑、系爭公證遺囑、財政部臺北國稅局遺產稅
    繳清證明書、系爭不動產謄本、村里門牌異動紀錄資料查詢
    結果等件在卷可稽（見本院卷第23至33頁、第45頁、第51至
    65頁、第93至103頁、第133、134、479頁），堪信為真。
五、被告己○○經本院合法通知，未於言詞辯論期日到場，亦未提
    出書狀作何聲明或陳述，依民事訴訟法第280條第1、3項之
    規定，視同自認。本院依民事訴訟法第270 條之1規定，偕
    同兩造協議簡化本件爭點為：㈠被繼承人鄧民鍾於108年5月7
    日前往民間公證人乙○○事務所請求做成之系爭公證遺囑，是
    否有效？㈡原告等3人之請求有無理由？（見本院卷第418頁
    ）茲分述如下：
　㈠被繼承人鄧民鍾於108年5月7日前往民間公證人乙○○事務所請
    求做成之系爭公證遺囑，是否有效？
　⒈按遺囑係屬要式行為，須依法定之方式為之，始生效力，此
    觀民法第1189條之規定自明。蓋因遺囑制度乃在尊重死亡人
    之遺志，遺囑係於遺囑人死亡後發生效力，遺囑是否確為遺
    囑人本意，屆時已難對質，遺囑內容多屬重要事項，攸關遺
    囑人之財產分配，利害關係人易起糾紛，為確保遺囑人之真
    意，避免糾紛，我國民法繼承篇就遺囑規定須具備法定方式
    ，始生遺囑之效力。次按公證遺囑，應指定2 人以上之見證
    人，在公證人前口述遺囑意旨，由公證人筆記、宣讀、講解
    ，經遺囑人認可後，記明年、月、日，由公證人、見證人及
    遺囑人同行簽名，遺囑人不能簽名者，由公證人將其事由記
    明，使按指印代之，同法第1191條第1 項亦有明文。又所謂
    「由遺囑人在公證人前口述遺囑意旨」，乃遺囑人將決定之
    遺囑內容親自向公證人口述，使公證人了解意旨以達作成公
    證遺囑之目的，以確保遺囑內容之真確，是公證遺囑不得省
    略口述階段，逕以書面代替口述。所謂「口述」，乃以口頭
    陳述，用言詞為之，不得以其他舉動表達，倘遺囑人完全省
    略「言語口述」之程序，僅以點首、搖頭或擺手示意判斷記
    載或以記號文字表示遺囑意旨者，均不能解為遺囑人之口述
    ，以防止他人左右遺囑人之意思或誤解遺囑人之舉動。
　⒉本院勘驗系爭公證遺囑作成時之錄影光碟檔內容，勘驗結果
    為：
　　公證人：（公證人已將公證遺囑製作完成，手指文件上文字
　　        說明。）來，鄧民鐘先生呴，這就是我和你確定呴
　　        齁，照你說的，我給你寫下來，給你打字打下來，
　　        現在講給你聽，沒問題我們就簽名，好不好？
　　公證人：(公證人手指文件上文字說明）阿你說108年5月7日
　　        以前的遺囑全部都撤銷呴，今天之前的都撤銷。
　　公證人：(公證人手指文件文字翻前後頁說明）你從你今天
　　　　    開始你寫說你後面ㄧ到五號的財產都照你裡面講的
　　        分，我念一下財產內容給你，你台北市信義區永吉
　　        段4小段41地號，你的持分啦呴，我就不念你的持
　　        分多少，永吉段4小段41-8地號，你還有房子虎林
　　        街119巷18號3樓，這是房子和土地，你還有郵局定
　　        存100萬、郵局定存50萬，還有郵局存摺還有49萬
　　        0613元，你在台灣銀行華江分行有12(公證人手指
　　        文件上文字說明）你這些財產你說要照這個怎麼分
　　        ？你說要給誰？
　　鄧民鐘：大兒子、大女兒。
　　公證人：(公證人點頭）呴大兒子和大女兒。
　　公證人：(公證人手指文字）大兒子叫丁○○啦呴(鄧民鐘點
　　        頭)，你要給他多少？
　　鄧民鐘：攏嘎一港款啦。
　　公證人：(公證人手指文字詢問）就是說百分之多少？
　　鄧民鐘：46啦。
　　公證人：(公證人回頭檢視手指文字）不是阿，你說…你說
　　        大兒子ㄟ？
　　鄧民鐘：大兒子喔，百分之56啦。
　　公證人：56嗎？好啊。
　　公證人：(公證人手指文字詢問)阿你小女兒叫戊○○喔。
　　鄧民鐘：百分之44。
　　公證人：(公證人手指文字詢問)要給她百分之44啦呴。這你
　　        的意思啦呴。(公證人手指文件文字翻前後頁說明
　　        ）你說這個房子呴齁，這個在虎林街119巷18號3樓
　　        這個房子呴齁，已經和森業營造有簽合建啦呴齁，
　　        阿你以後合建可以拿到的比例，你都要照剛才講的
　　        比例，就是丁○○56%、戊○○44%這樣照著分，是
　　        嗎？
　　鄧民鐘：(點頭)
　　公證人：好好好，(公證人手指文字)阿你說你在後面這個表
　　        裡面的財產就是你全部的財產，以外就沒有了啦呴
　　        齁。如果未來今日辦好了以後還有其他的財產，你
　　        說你也是照這樣來分配，就是丁○○你說百分之多
　　        少？丁○○？
　　鄧民鐘：56。
　　公證人：阿戊○○咧？
　　鄧民鐘：44。
　　公證人：百分之44呴齁，好好好。(公證人手指文件文字)阿
　　        你說丁○○是未來辦這些過戶的事情的執行人？對
　　        嗎？是嗎？
　　鄧民鐘：是。
　　公證人：好。那這樣我們簽名，要簽很多地方呴，我們慢慢
　　        來簽，來。這邊這邊，寫靠過來一點，這樣比較看
　　        的到，這邊。
　　(鄧民鐘簽名)
　　勘驗全程，鄧民鐘眼睛目光下垂，無法確定是否有看著公證
    人所指處等情，有本院勘驗筆錄可證（見本院卷第317、318
    、333、362 頁）。又證人即作成系爭公證遺囑之公證人乙○○於本院審理時證稱：當事人在口述遺囑時，並未錄影，當
    事人進來我們審核文件，我會委請助理人先確認立遺囑人的
    精神狀態、意思表示是否正常，再跟立遺囑人確認內容，確
    定都清楚、沒問題後，換我出來再跟立遺囑人講一次，都沒
    有問題後，我再請助理人繕打內容，繕打內容後，我再跟立
    遺囑人對一次稿，確定立遺囑人應答都可以，我們會開始錄
    影， 我們跟立遺囑人確認好幾次了，沒有問題後，我們才
    正式錄影等語（見本院卷第393、394頁），核與本院勘驗錄
    影光碟之上述內容相符。由上述勘驗筆錄及公證人之證述可
    知，當日並非鄧民鍾先口述遺囑內容後，再由公證人依鄧民
    鍾口述內容製作遺囑內容，而係由公證人之助理、公證人先
    後向立遺囑人鄧民鍾確認遺囑內容後，再繕打系爭公證遺囑
    ，並開始錄影，由公證人就已預擬之遺囑再次向鄧民鍾確認
    內容，核與公證遺囑成立要件規定有違，應屬無效。從而，
    原告等3人主張系爭公證遺囑不符合民法第1191條第1 項之
    規定而無效，尚非無據。
  ㈡原告等3人之請求有無理由？　
　⒈按遺囑人於不違反關於特留分規定之範圍內，得以遺囑自由
    處分遺產。遺囑自遺囑人死亡時發生效力。民法第1187條、
    1199條分別定有明文。所謂遺贈者，謂遺囑人依遺囑對於受
    遺贈人無償給與財產上利益之行為。遺贈，原則上自遺囑人
    死亡時發生效力，受遺贈人得於繼承開始後，向遺贈義務人
    請求履行遺贈標的物之登記或交付，以取得遺贈標的物之所
    有權或其他物權。次按，繼承人自繼承開始時，除本法另有
    規定外，承受被繼承人財產上之一切權利、義務。繼承人對
    於被繼承人之債務，以因繼承所得遺產為限，負連帶責任。
    繼承人相互間對於被繼承人之債務，除法律另有規定或另有
    約定外，按其應繼分比例負擔之，民法第1148、1153條分別
    定有明文。是以，繼承人有數人時，除遺囑另有指定外，共
    同為遺贈義務人，在遺產分割前為公同共有債務人，遺產分
    割後各按其所受遺產價值之限度連帶負責，在繼承人相互間
    則按應繼分負擔（107年度台上字第2119號判決意旨可資參
    照）。
　⒉查系爭公證遺囑因未具法定方式而無效，已如上述，是被告
    等2人主張鄧民鐘以系爭公證遺囑撤回系爭密封遺囑一節，
    即屬無據。又鄧民鍾曾於105 年10月28日作成合法有效之系
    爭密封遺囑，表示將系爭遺產，依附表二之比例，遺贈予原
    告等3人等情，為兩造所不爭執。另被告等2人、己○○均為被
    繼承人鄧民鍾之子女，其法定應繼分各為1/3、特留分各為1
    /6，而系爭密封遺囑依附表二所示之比例，被告丁○○、戊○○
    就系爭遺產均依25%受分配，足認系爭密封遺囑所為之遺贈
    並無侵害被告等2人之特留分，此情亦為被告等2人所是認(
    見本院卷第420頁）。準此，系爭密封遺囑合法有效，復未
    侵害被告等2人之特留分，而被告等2人既為被繼承人鄧民鍾
    之繼承人，自對原告等3人負有履行遺贈之義務。是原告等3
    人依系爭密封遺囑，請求被告等人履行遺贈，自屬有據。系
    爭遺產業由被告丁○○、戊○○依56%、44%之比例分割完畢等情
    ，為被告等2人自承在卷(見本院卷第475頁），揆諸上揭說
    明，被告等2人應各按其所受系爭遺產之限度內，依附表二
    所示之比例，履行遺贈。
　⒊系爭密封遺囑固記載：系爭不動產應於完成都更後依附表二
    之比例分配繼承人及受遺贈人，然並未記載如不依此條件，
    即不贈與系爭不動產。再觀諸上開勘驗筆錄，公證人詢問鄧
    民鍾：「這個在虎林街119巷18號3樓這個房子呴，已經和森
    業營造有簽合建啦呴，阿你以後合建可以拿到的比例，你都
    要照剛才講的比例，就是丁○○56%、戊○○44%這樣照著分，是
    嗎?」，雖可徵鄧民鍾預立系爭密封遺囑時，系爭不動產已
    和建商商談都更事宜。然都更何時完成？是否完成？均未可
    知，此參酌被告陳稱：被繼承人鄧民鍾生前就在處理都更了
    ，談了20年還沒都更等語（見本院卷第475頁），亦可證之
    。倘被繼承人鄧民鍾有以都更為條件，於完成都更後始有贈
    與之效力，應會在系爭密封遺囑上載明以都更完成為遺贈之
    條件，否則系爭不動產如遲未辦理都更，甚或無法都更，則
    該不動產將無法利用、辦理繼承，甚或受遺贈人之比例應如
    何分配，均陷於不明，顯非被繼承人鄧民鍾之本意。是系爭
    密封遺囑上開文字之記載，應非以都更完成為遺贈之停止條
    件，僅係表示被繼承人鄧民鍾希望如系爭不動產完成都更後
    ，繼承人及受遺贈人依附表二之比例分配，並無法律上拘束
    之意。故被告等2人辯謂上開文字係遺贈所附之停止條件，
    系爭不動產既未完成都更，遺贈之條件尚未成就，故遺贈未
    生效云云，即非可採。
　⒋末查，系爭不動產已由被告等2人依系爭公證遺囑分割完畢，
    被告己○○全未取得一節，為渠等自承在卷（見本院卷第475
    頁），並有系爭不動產之謄本可證（見本院卷第133、134頁
    ）。被告己○○既未因遺產分割取得任何系爭遺產，則原告等
    3人請求被告己○○依附表二所示比例，將系爭不動產移轉登
    記予原告等3人，暨依附表二之比例，將附表一編號2所示之
    存款分配予原告等3人部分，即屬無據。　
六、綜上所述，系爭公證遺囑既不符合法民法第1191條第1 項之
    規定，則被告丁○○、戊○○辯稱鄧民鐘既已以系爭公證遺囑撤
    回系爭密封遺囑云云，為不可採。從而，原告等3人依系爭
    遺贈之法律關係，請求被告等2人，依附表二所列比例，將
    附表一編號1之系爭不動產移轉登記予原告等3人，及依附表
    二之比例，將附表一編號2之存款給付予原告等3人，均為有
    理由，應予准許。至原告等3人請求被告己○○依附表二所示
    比例，將系爭不動產移轉登記予原告等3人，暨依附表二之
    比例，將附表一編號2所示之存款分配予原告等3人部分，為
    無理由，應予駁回。　　
七、本件事證已臻明確，兩造其餘攻擊、防禦方法及所提證據，
    經審酌後認與判決結果不生影響，爰不予逐一論列。
八、訴訟費用負擔之依據：家事事件法第51條、民事訴訟法第79
    條。
中　　華　　民　　國　　110 　年　　9 　 月　　16    日
                     家事法庭   法     官   蘇珍芬
以上正本係照原本作成。
如對本判決上訴，須於判決送達後20日內向本院提出上訴狀。如
委任律師提起上訴者，應一併繳納上訴審裁判費。　　　　　 
　                              書  記  官  羅  蓉
中　　華　　民　　國　　110 　年　　9 　　月　　22　　日
附表一：被繼承人鄧民鐘之遺產
編號 種類 遺產內容 權利範圍/數量 價值(新臺幣) 1 土地 臺北市○○區○○段○○段000000000地號 1/8 15,256,125元  房屋 臺北市○○區○○里○○街000巷00號3樓 1/1 59,200元 2 存款 郵局中和民富街郵局  376,542元  存款 郵局中和民富街郵局  500,000元  存款 郵局中和民富街郵局  1,000,000元  存款 臺灣銀行華江分行  193,157元  存款 臺灣銀行華江分行  471,577元  存款 臺灣銀行華江分行  1,104,666元  存款 臺灣銀行華江分行  141,833元 

附表二：受遺贈比例
編號 姓名 分配比例(％) 1 丁○○ 25 2 戊○○ 25 3 丙○○ 16 4 江緣英 5 5 甲○○ 5 6 鄧筑倩 4 7 鄧筑萱 4 8 鄧筑珊 4 9 庚○○ 8 10 蕭如涵 2 11 蕭如勳 2